【裁判字號】    98,自,40
【裁判日期】    981230
【裁判案由】    誣告
【裁判全文】
臺灣臺中地方法院刑事判決                98年度自字第40號
自  訴  人  庚○○
            甲○
            戊○○
上三人共同
自訴代理人  盧永盛律師
被      告  己○○
選任辯護人  王素玲律師
上列被告因誣告案件，經自訴人提起自訴，本院判決如下：
    主  文
己○○無罪。
    理  由
一、自訴意旨略以：
  (一)被告己○○與丙○○為夫妻關係（丙○○提起自訴部分另為
    不受理判決），自訴人庚○○、甲○為丙○○之父母，自訴
    人戊○○為丙○○之妹。被告與自訴人等因感情不睦，於民
    國九十七年五、六月間對自訴人等提出強制罪告訴，嗣經臺
    中地方法院檢察署檢察官以九十七年度偵字第一六五三一號
    案件偵辦並為不起訴之處分後，被告竟意圖使自訴人等受刑
    事處分，明知同年五月二十八日，庚○○並未以椅子坐在位
    於臺中市子巷三十三之九號建物門口並以柺杖橫檔在大門
    ，甲○、戊○○並未站立在大門前以暴力阻止被告進入，竟
    於九十七年九月五日在再議聲請狀為不實之指訴稱：「庚○○以椅子坐在家門口，柺杖橫檔在大門，甲○、戊○○則站
    立在大門前，以暴力阻止被告進入」，向該管臺灣臺中地方
    法院檢察署聲請再議，後經臺灣高等法院臺中分院檢察署檢
    察官以九十七年度上聲議字第一七二一號處分書予以駁回，
    因認被告涉有刑法第一百六十九條第一項誣告罪嫌云云。
  (二)被告明知自訴人庚○○、甲○及戊○○分別為其公婆及小姑
    ，自訴人庚○○、甲○原本即與被告同住在臺中市子巷三
    三之九號住處，而自訴人戊○○因其兄長丙○○長期在大陸
    工作，受丙○○之託，為就近照顧年邁雙親，遂於九十七年
    二、三月間搬至上開處所居住，但仍時而返回其戶籍地，竟
    意圖使自訴人等受刑事追訴，於九十七年五、六月間向該管
    臺中市警察局第五分局東山派出所及臺灣臺中地方法院檢察
    署檢察官，對自訴人庚○○、甲○及戊○○提出竊佔罪告訴
    ，稱：「被告戊○○、庚○○、甲○等三人與被告丙○○共
    同基於意圖為自己不法利益之犯意聯絡，趁告訴人（按即本
    件被告）返回娘家之際，入住告訴人家中而竊佔之」等語，
    嗣經臺中地方法院檢察署檢察官以九十七年度偵字第一六五
    三一號案件偵辦後為不起訴之處分，被告仍聲請再議，後經
    臺灣高等法院臺中分院檢察署以九十七年度上聲議字第一七
    二一號處分書予以駁回，因認被告亦涉有刑法第一百六十九
    條第一項誣告罪嫌云云。
二、按犯罪事實應依證據認定之，無證據不得認定其犯罪事實；
    又不能證明被告犯罪者，應諭知無罪之判決，刑事訴訟法第
    一百五十四條第二項、第三百零一條第一項分別定有明文；
    而認定不利於被告之事實，須依積極證據，苟積極證據不足
    為不利於被告事實之認定時，即應為有利於被告之認定，更
    不必有何有利之證據；又事實之認定，應憑證據，如未能發
    現相當證據，或證據不足以證明，自不能以推測或擬制之方
    法，以為裁判之基礎，最高法院分別著有三十年上字第八一
    六號、四十年臺上字第八六號判例可資參照。又按刑事訴訟
    法第一百六十一條第一項規定：檢察官就被告犯罪事實，應
    負舉證責任，並指出證明之方法，此項規定，於自訴程序同
    有適用，因此，自訴人對於自訴之犯罪事實，應負實質之舉
    證責任，倘自訴人所提出之證據，不足為被告有罪之積極證
    明，或其闡明之證明方法，無從說服法院形成被告有罪之心
    證，基於無罪推定之原則，自應為被告無罪之諭知（最高法
    院九十八年度台上字第六五七○號判決意旨參照）。
三、自訴人等認被告涉有刑法第一百六十九條第一項誣告罪嫌，
    無非係以：(1)自訴人等之指訴；(2)自訴人庚○○未於上開時
    地以椅子坐在家門口，以柺杖橫檔在大門，而係一直在客廳
    屋內，自訴人甲○、戊○○並無站立在大門前，以暴力阻止
    被告進入之行為，有當天現場錄影光碟及翻拍照片八張在卷
    可按；(3)丙○○與被告偕同父母親三代同堂，已在上開住所
    居住達三年以上之事實，業據證人丁○○於審理時證述明確
    ；(4)臺中地方法院檢察署檢察官九十七年度偵字第一六五三
    一號不起訴處分書、臺灣高等法院臺中分院檢察署九十七年
    度上聲議字第一七二一號處分書等資料，為其所憑依據。訊
    據被告固坦承有於九十七年五月三十日，對自訴人等提出強
    制罪及竊佔罪之告訴，經臺中地方法院檢察署檢察官以九十
    七年度偵字第一六五三一號案件偵辦並為不起訴之處分，復
    經臺灣高等法院臺中分院檢察署以九十七年度上聲議字第一
    七二一號處分書駁回其再議之聲請，惟堅詞否認有何誣告犯
    行，辯稱：位於臺中市子巷三三之九號建物係以伊為登記
    名義人，所以伊為該建物之所有權人，伊於九十七年五月二
    十八日確實因自訴人等之阻擋，因而無法進入該建物；自訴
    人庚○○及甲○自九十七年二月間即未住於上址，三代同堂
    之生活方式已不復存在，自訴人等趁被告返回娘家之際，於
    同年四月間入住上開房屋，員警於九十七年五月二十八日告
    知伊可循法律途徑提出告訴以資救濟，是以伊才提出告訴，
    伊並無誣告之犯意等語。
四、經查：
  (一)按誣告罪之成立，以犯人明知所訴虛偽為構成要件，若誤認
    有此事實，或以為有此嫌疑，自不得遽指為誣告；又誣告罪
    之成立以意圖他人受刑事處分或懲戒處分，而為虛偽之告訴
    告發報告者為要件，所謂虛偽係指明知無此事實故意捏造而
    言，若告訴人誤認有此事實或以為有此嫌疑，自不得指為虛
    偽，即難科以本罪，最高法院著有二十年上字第六六二號、
    四十年台上字第八八號判例可資參照。從而，刑法之誣告罪
    以所訴事實完全出於虛構，且具有故意構陷之情形始足成立
    ，如若出於誤信、誤解、誤認或懷疑有此事實，或對於其事
    實誇大其詞，或資為其訟爭上之攻擊或防禦方法，或其目的
    在求判明是非曲直者，固均不得謂屬於誣告，即其所申告之
    事實，並非完全出於憑空捏造或尚全然無因，仍不得謂成立
    誣告罪。
  (二)被告有於九十七年五月三十日，對自訴人等提出強制、竊佔
    罪之告訴，並於檢察官以九十七年度偵字第一六五三一號不
    起訴處分書為不起訴處分後，具狀以「被告庚○○以椅子坐
    在家門口，柺杖橫檔在大門，被告甲○、戊○○則站立在大
    門前，以暴力阻止告訴人（按即本件被告）進入」等語，向
    該管臺灣高等法院臺中分院檢察署聲請再議，惟遭駁回等情
    ，除為被告所自承外，尚有前揭不起訴處分書、臺灣高等法
    院臺中分院檢察署九十七年度上聲議字第一七二一號處分書
    附卷可稽（參本院卷第一五頁至第二一頁），固可認為真實
    。惟上開門牌號碼為臺中市子巷三三之九號建物之所有權
    登記名義人為被告一節，核有臺中市中正地政事務所建物所
    有權狀、建物登記第二類謄本附卷可稽（參臺灣臺中地方法
    院檢察署九十七年度他字第二四八九號偵查卷第七十一頁、
    第六十五頁），是被告為上開建物所有權人，自得基於所有
    權人之地位行使進出自宅之權利甚明。又被告於九十七年五
    月三十日具狀對自訴人庚○○、甲○、戊○○提出告訴，主
    張：「緣告訴人（按即本件被告）因家暴事件為自身安全暫
    為返娘家居住，不料告訴人不在家中期間，被告三人（按即
    本件自訴人三人）乃住進告訴人位於臺中市北屯區子巷三
    三之九號之家中，告訴人欲返家時，被告等竟強制阻止告訴
    人返家，於九十七年五月二十八日及同月三十日兩次報由東
    山派出所警員陪同返家，不料被告等人見告訴人欲進屋，將
    其房屋門窗皆上鎖拒告訴人進入家門，惟房屋之所有權人為
    告訴人，被告等人無權占有亦無權限制告訴人返家」，此有
    被告提出之刑事告訴狀一紙在卷可憑（參見臺灣臺中地方法
    院檢察署九十七年度他字第二四八九號偵查卷宗第一頁），
    被告又於九十七年九月五日具狀對自訴人庚○○、甲○、戊○○提起再議請，主張：「被告庚○○以椅子坐在家門口，
    柺杖橫檔在大門，被告甲○、戊○○則站立在大門前，以暴
    力阻止告訴人（即本件被告）進入」、「該房屋其所有權之
    登記即為告訴人（即本件被告），自依法律之規定，在被告
    等（即本件自訴人等）依法訴請民庭判決變更之前，任何人
    不得侵犯」等語，此有被告提出之刑事再議聲請狀一紙在卷
    可憑（參見臺灣高等法院臺中分院檢察署九十七年度上聲議
    字第一七二一號卷宗第六、七頁）。則從被告於偵查中之主
    張，其指訴自訴人等之基礎事實可得確認為「自訴人等阻止
    身為房屋所有權人之被告進入上開房屋」，揆諸前揭判例意
    旨，該基礎事實若非完全出於憑空捏造，縱其他細節性事項
    因誤解或誇大而失真，或誤認自訴人等之行為可構成刑法上
    之強制罪、竊佔罪而提告，被告仍無成立誣告罪之餘地。
  (三)證人即九十八年五月二十八日到場處理之員警顏智哲於臺灣
    臺中地方法院檢察署九十七年度他字第二四八九號案件偵查
    時證稱：伊是九十七年五月二十八日前往子巷三三之九號
    處理，當時是己○○電話報案，值班台通知伊說有糾紛請伊
    去處理，伊到場時看到己○○與己○○的父親在三三之九號
    對著門口大聲咆哮，門內有被告三人（按即本件自訴人庚○○、甲○、戊○○），伊就去了解發生何事，己○○說這是
    她的房子，但被告三人不讓她進去等語（參見本院卷第八二
    頁），且證人劉祥懿即九十七年五月三十日到場處理員警於
    偵查中證稱：九十七年五月三十日伊有到子巷三三之九號
    ，當時是值班台通知伊回派出所協助己○○進入子巷三三
    之九號，所以伊就帶她回去，社區大門是己○○開的，到房
    門口按電鈴，但都無回應，之後甲○、戊○○從後面走出來
    ，甲○就告知伊二十八日發生的情形，她會害怕才將門鎖住
    ，不讓己○○進入，伊請己○○出示房屋所有權狀，她有出
    示權狀，伊就跟她說可以進去，她拿鑰匙開門，但裏面鎖著
    打不開，僵持了一段時間，己○○堅持要進入，二方在語氣
    上都很激動等語（參見本院卷第八二至八三頁），又證人乙○○即被告之父於本院審理時證稱：伊到時自訴人庚○○有
    拿柺杖，拄著柺杖站著，旁邊還有自訴人甲○、戊○○，都
    站在門口，後來有一男一女警察過來，警察要他們讓伊女兒
    進去，但他們不要，自訴人甲○打電話到大陸找丙○○，叫
    警察聽電話，警察聽完電話之後，說被告沒有辦法進去，後
    來叫被告不然去告好了，在這個過程中，伊與被告沒有辦法
    進去屋內，他們三個人顧在門口等語（參見本院卷第一一六
    頁背面至第一一七頁），足見被告確有於九十七年五月二十
    八日、三十日欲進入該建物，然受自訴人等所阻，不得其門
    而入之情事，被告對此尚非無中生有，其主觀上認其權利受
    到侵害，而向該管公務員申告自訴人等犯有強制罪嫌，要無
    故意構陷自訴人等之意圖。
  (四)證人顏智哲於偵查中證稱：己○○說這是她的房子，但庚○○、甲○、戊○○不讓她進去，伊請己○○出示權利證明、
    身分證，但她都未帶，伊說因為無確認，所以無法與屋內之
    人協調讓她進入，伊告知己○○可尋法律途徑，可提出侵占
    等告訴，隔了兩天她就來派出所提侵占告訴等語（參見本院
    卷第八二頁），證人劉祥懿於偵查中證稱：伊有告知甲○、
    戊○○，己○○有權利進入，但甲○、戊○○還是不同意等
    語（參見本院卷第八三頁），則被告本於前揭權狀登記其為
    上開建物之所有權人，因而主觀上認定其有自由出入上開建
    物之權利，且員警劉祥懿亦當場表示被告有權進入屋內，惟
    自訴人等阻止被告進入該建物屋內，被告因依法執行職務、
    立場客觀公正之員警顏智哲建議可提侵占告訴，藉以解決紛
    爭，遂認自訴人等觸犯法律並據以提出竊佔告訴維護其權利
    ，則其向該管公務員申告自訴人等犯竊佔罪，並非完全出於
    憑空捏造或全然無因，亦無構陷告訴人之故意，自與誣告罪
    之構成要件不符。至自訴代理人以被告明知自訴人庚○○及
    甲○長時間居住在上址，且上開房屋係庚○○所購買，而認
    被告對自訴人等提出竊佔告訴係屬誣告云云；然被告是因九
    十七年五月二十八日、三十日本於房屋所有權人之身分欲進
    入上開房屋，為自訴人等所阻，而認自訴人等自斯時起有侵
    害其法律上權利，且因員警顏智哲善意告知其可提侵占告訴
    ，則被告對自訴人等提出竊佔告訴，係為請求該管公務員判
    明自訴人等阻其進屋乙節之是非曲直，縱所申告之內容與法
    律構成要件不符，亦不得據此而認被告所為係屬誣告，是自
    訴人等先前是否已居住於上址建物，或該建物出資者為何人
    ，均與判斷被告是否具有誣告犯意無關。
  (五)按刑法上誣告罪之成立，在主觀方面，固須申告者有使人受
    刑事或懲戒處分之意思，在客觀方面，尤須所虛構之事實足
    使被誣告人有受刑事或懲戒處分之危險，若申告他人有不法
    行為，而其行為在刑法上並非構成犯罪，則被誣告者既不因
    此而有受刑事訴追之虞，即難論申告者以誣告之罪（最高法
    院二十年上字第一七○○號判例意旨參照）。臺灣臺中地方
    法院檢察署檢察官九十七年度偵字第一六五三一號不起訴處
    分書理由欄記載：「被告庚○○、甲○主觀上並無搬離或拋
    棄占有之意思，尚無礙渠等初為合法占有使用之事實，自無
    破壞告訴人（按即本件被告）持有之行為，顯與竊佔罪之要
    件不符」、「被告戊○○為照顧被告庚○○、甲○及告訴人
    （按即本件被告）所生子女，受被告丙○○委託，並經被告
    庚○○、甲○同意入住，自無竊佔之主觀犯意與客觀犯行」
    、「被告庚○○、甲○、戊○○僅是未開門鎖讓告訴人（按
    即本件被告）進入屋內，渠等舉措並非具有形式及外觀之不
    法強制作用之行為。另縱被告丙○○有要求保全公司變更保
    全契約之當事人及磁卡密碼，然被告四人均未對告訴人之身
    體直接施予強制力，亦即門窗上鎖之行為，雖係對物之間接
    行為，然非屬對告訴人身體有形力或物理力之行使，依上開
    實務見解說明，無從評價為『強暴』之構成要件行為」、「
    被告等（按即本件自訴人等）辯稱，渠等係因二十八日告訴
    人（按即本件被告）返家時的行為很瘋狂，她要拿花盆砸窗
    ，先有暴力破壞行為，所以才沒開門等語，堪認可採，被告
    等人因此將門窗上鎖，應屬正當、合理防衛手段，主觀上難
    認有何妨害自由之故意，亦無得以強制罪之罪責相繩」等語
    ，是該不起訴處分書係以被告告訴內容於法律上無從評價為
    強制或竊佔罪而為不起訴處分，並非認被告告訴內容虛構事
    實、無中生有，自不得因被告對自訴人等提出強制、竊佔告
    訴受不起訴處分，即謂被告有誣告犯行。
  (六)按誣告罪之成立，以意圖他人受刑事處分虛構事實而向該管
    公務員申告為其要件，故其所訴事實，雖不能證明係屬實在
    ，而在積極方面尚無證據證明其確係故意虛構者，仍不能遽
    以誣告罪論處（最高法院四十六年台上字第九二七號判例意
    旨參照）。被告雖具狀以「被告庚○○以椅子坐在家門口，
    柺杖橫檔在大門，被告甲○、戊○○則站立在大門前，以暴
    力阻止告訴人（按即本件被告）進入」等語，向該管臺灣高
    等法院臺中分院檢察署聲請再議，惟遭臺灣高等法院臺中分
    院檢察署檢察官以九十七年度上聲議字第一七二一號處分書
    駁回再議，惟該處分書係以「聲請人於聲請再議狀中指『被
    告庚○○以椅子坐在家門口，柺杖橫檔在大門，被告甲○、
    戊○○則站立在大門前，以暴力阻止聲請人（即本件被告）
    進入』云云，核與原偵查中之指訴不同，且亦無事證可佐」
    ，而認被告所指訴之情節，不能證明係屬實在，並非指摘被
    告虛構事實。自訴人等既認被告此部分指訴為虛構，自應由
    自訴人等負舉證責任，然自訴人等所提出現場錄影光碟及翻
    拍照片八張，並無上開房屋大門口至客廳間走廊之影像，尚
    不足以具體還原當日自訴人等之行為與動作（參本院卷第三
    十七頁至第四十頁），要難為被告不利之認定。又綜觀卷內
    該案發生經過，被告當日因自訴人等阻止其進入屋內而怒氣
    沖沖，在受情緒影響下，被告對自訴人等之動作自無法冷靜
    觀察與判斷，縱被告於再議聲請狀中指述「被告庚○○以椅
    子坐在家門口，柺杖橫檔在大門，被告甲○、戊○○則站立
    在大門前，以暴力阻止告訴人（按即本件被告）進入」與事
    實尚有出入，惟被告指述「自訴人等阻止身為房屋所有權人
    之被告進入上開房屋」之基礎事實既非無中生有，即不得因
    被告誤解、誤認或懷疑有此細節性事項，或對於細節性事項
    誇大其詞，而以誣告罪相繩。
五、綜上所述，依卷證顯示之客觀證據，尚難認被告對自訴人等
    有故意構陷之情事，即與刑法誣告罪之構成要件不符，且未
    達通常一般之人均不致於有所懷疑，而得確信其為真實之程
    度，揆諸前揭條文及判例意旨，不得僅憑推測或擬制之方法
    ，即遽為被告有罪之論斷。此外，本院復查無其他積極證據
    足資認定被告有何自訴人等所指之誣告犯行，被告之犯行既
    屬不能證明，依首揭規定，應諭知被告無罪之判決。
據上論斷，應依刑事訴訟法第三百零一條第一項，判決如主文。
中    華    民    國    98    年    12    月    30    日
                  刑事第十四庭  審判長法  官  陳得利
                                      法  官  許月馨
                                      法  官  黃裕仁
以上正本證明與原本無異。
如不服本判決應於收受判決後十日內向本院提出上訴書狀，並應
敘述具體理由；其未敘述上訴理由者，應於上訴期間屆滿後二十
日內向本院補提理由書（均須按他造當事人之人數附繕本，切勿
逕送上級法院）。
                                      書記官  何惠文
中    華    民    國    98    年    12    月    30    日

司法院資訊處製作；財團法人民間司法改革基金會備份。
